臺灣高等法院臺南分院刑事判決　　　　　九十三年度上更(一)字第三七九號
　　　上　訴　人
　　　即　被　告　乙　○　○
　　　選任辯護人　陳　文　忠　律師
右上訴人因毒品危害防制條例案件，不服臺灣臺南地方法院八十九年度訴字第一二五
六號中華民國九十年八月三十日第一審判決（起訴案號：臺灣臺南地方法院檢察署八
十九年度偵字第六四九○號），提起上訴，經本院判決後，由最高法院發回更審，本
院判決如左：
      主      文
原判決撤銷。
乙○○無罪。
      理      由
一、公訴意旨以：被告乙○○為台南市○○區○○街五十三號慈安藥局負責人，意圖
    營利，於民國（下同）八十八年三月間，向不詳姓名之人，以每顆新台幣（下同
    ）八元之價格購入第三級毒品ＦＭ２五百顆後，基於概括犯意，自八十八年十二
    月間起至八十九年三月間止，以每顆三十五元之價格，先後三、四次販售與丁○
    ○，每次約售出二十至三十顆。八十九年五月二十日，經警在丁○○住處查扣Ｆ
    Ｍ２十九顆後（送驗後餘十八顆），循線於八十九年五月二十五日，在上處乙○
    ○藥局查扣四百零五顆藥丸（僅一百五十顆為第三級毒品ＦＭ２），認被告乙○
    ○係犯毒品危害防制條例第四條第三項販賣第三級毒品罪嫌。
二、按犯罪事實應依證據認定之，無證據不得認定犯罪事實；不能證明被告犯罪者，
    應諭知無罪之判決，刑事訴訟法第一百五十四條第二項、第三百零一條第一項分
    別定有明文。所謂犯罪事實之證據，係指足以認定被告確有犯罪行為之積極證據
    而言，該項證據且須適合被告犯罪事實之認定，始得採為斷罪資料。又認定不利
    於被告之事實，須依積極證據，茍積極證據不足為不利於被告事實之認定時，即
    應為有利於被告之認定，更不必有何有利之證據（最高法院二十九年上字第三一
    ０五號、三十年上字第八一六號、五十三年台上字第二七五０號等判例參照）。
三、公訴人認被告乙○○涉有毒品危害防制條例第四條第三項販賣第三級毒品罪嫌，
    無非以丁○○供述，及被告坦承購入、持有第三級毒品ＦＭ２之事為所憑論罪依
    據。訊據上訴人即被告乙○○矢口否認有販賣ＦＭ２犯行，辯稱：伊未賣過ＦＭ
    ２，係買入供伊之患癌症之妻服用，因得癌症之病人會有幻想及憂鬱，ＦＭ２是
    催眠鎮靜劑云云。
四、經查：
(一)在丁○○住處查扣之藥丸十九顆，經法務部調查局鑑定結果：「送驗藥丸經檢驗
    結果，均係第三級第十七項毒品ＦＭ２（剩餘藥丸十八顆）。」有法務部調查局
    八十九年八月十日（八九）陸（一）字第八九○五五二○一號檢驗通知書可憑（
    見偵查卷第二十九頁）。被告藥局查扣之藥丸四百零五顆，經法務部調查局鑑定
    結果：「送驗藥丸本局註明Ａ者，共二百五十五顆，經檢驗結果均無毒品反應，
    而係含有管制藥品條例第四級管制藥品ＤＩＡＺＥＰＡＭ。送驗藥丸註明Ｂ者，
    共一百五十顆，經檢驗結果均係第三級第十七項毒品ＦＭ２。」有法務部調查局
    九十年一月十五日（九十）陸（一）字第八九一○○七○五號檢驗通知書附卷可
    稽（見一審卷第四十四頁），其中僅一百五十顆為第三級毒品ＦＭ２。按該第三
    級第十七項毒品ＦＭ２，乃行政院依毒品危害防制條例第二條第三項規定，於八
    十八年四月二十八日以（八八）台法字第一六四一四號公告，將「ＦＭ２（
    Flunitrazepam）」列入毒品「第三級毒品之第十七項」，自八十八年四月十五
    日生效。即自八十八年四月十五日，ＦＭ２即屬毒品危害防制條例所規定之第三
    級毒品，依毒品危害防制條例第四條第三項規定：「製造、運輸、販賣第三級毒
    品者，處五年以上有期徒刑，得併科新臺幣五百萬元以下罰金。」被告辯護人於
    本院更一審舉出行政院衛生署管制藥品管理局於八十九年四月所印管制藥品使用
    管理手冊（內將「氟硝西泮（Flunitrazepam）」列入第三級管制藥品），認Ｆ
    Ｍ２係於八十九年四月始為毒品危害防制條例規定之第三級毒品（見本院更一卷
    第一六０頁），尚屬誤解。
(二)公訴意旨以：被告自八十八年十二月間起至八十九年三月間止，以每顆三十五元
    之價格，販賣第三級毒品ＦＭ２與丁○○三或四次，每次售出約二十至三十顆等
    情，固據證人丁○○於警訊及原審偵、審中供述甚詳，並有在丁○○住處查扣之
    ＦＭ２十九顆扣案足憑。惟被告自警訊、偵查、原審及本院前後審均堅詞否認有
    販賣ＦＭ２予丁○○情事，辯稱：該證人之兄長有自營藥局，證人所持上開毒品
    非必向伊所購，該證人所證上情亦不無迴護其兄長之虞等語。查證人丁○○所供
    向被告購買ＦＭ２毒品之情節，據丁○○於警訊供稱：「我於八十九年三月初，
    在台南市○○區○○街五十三號慈安藥局購買的。」「我進入慈安藥局內部，向
    老闆說要購買『十字』藥丸，該藥局老闆即從櫃下取出乙包塑膠袋，他算每顆
    三十五元，每次我向他購買二十顆或三十顆左右。」「我從八十九年初至今陸續
    向慈安藥局購買三、四次。」（見警卷第三頁反面、第四頁），於偵查中供稱：
    「（慈安藥局）買過三、四次，去年（八十八年）十二月、今年一、二、三月，
    一個月買一次，一次買約二十至三十顆，一顆三十五元。」（見偵查卷第二十四
    頁反面），於原審供稱：「被查獲的十九顆是被告直接拿出來賣給我的，八十八
    年十二月開始到八十九年是月（應係四月之誤）止，一月買一次每次二十至三十
    顆，一顆要三十五元。」（見一審卷第二十九頁），價格、數量雖一致，惟購買
    日期則不相一致，警訊稱八十九年初至今（即查獲之八十九年五月），偵查中稱
    ：八十八年十二月至八十九年三月，原審稱：八十八年十二月至八十九年四月，
    則前後不相一致，亦核與被告於警訊自白購買ＦＭ２之時間八十九年五月五日上
    午十一時許（被告供稱：係第一次購買，見警卷第一頁反面、第二頁），時間頗
    有出入，蓋丁○○所供購買時間，被告尚未購入ＦＭ２毒品，被告警訊亦未供承
    販賣ＦＭ２予丁○○。且證人丁○○證稱購自被告藥局之十九顆ＦＭ２毒品，核
    與被告藥局為警查扣之ＦＭ２藥丸一百五十顆，外型、厚度、形狀均不相同，業
    經原審及本院當庭勘驗結果：「被告被查扣之ＦＭ２，正面有十字凹痕，反面平
    整之白色藥片，形狀則一種扁平形（較薄），一種微凸形（較厚）；丁○○被查
    扣之ＦＭ２，則正面為刻有『Ｆ２』（未有凹痕），反面平整之扁平形白色藥片
    ，被告及丁○○被查扣之ＦＭ２，外觀、形狀、厚度均不相同。」有訊問暨勘驗
    筆錄在卷可稽（見一審卷第三十四頁、本院更一卷第一一一頁），顯見丁○○被
    查扣之ＦＭ２非購自被告之藥局，即非被告所販賣。況證人丁○○住處台南市○
    ○街七十巷七號，即為案外人丙○○（據被告稱為證人之兄長）所營南山藥局之
    所在，有被告提出之台南市西藥商業同業公會第二十二屆第一次會員名冊附卷可
    考（見一審卷第六十八、六十九頁）。綜此，被告上開所辯未販賣ＦＭ２毒品予
    丁○○之詞，尚非有違常情，而證人丁○○所證上情既有如上重大瑕疵，自不足
    憑以採為被告不利之證據，遽認被告確有販賣ＦＭ２毒品予丁○○之行為。
(三)被告於警訊時固自白：我至今共賣出約ＦＭ２藥丸三十顆，所得約六百元，大都
    賣附近鄰居等語（見警卷第二頁）（被告之警訊筆錄第一頁反面記載：「（被告
    ）還有販賣給不特定人服用」，經本院當庭播放警訊錄音帶，被告無此段自白，
    且供述「二、三十顆」，非三十顆，見本院更一卷第一四七頁），然按被告之自
    白，不得作為有罪判決之唯一證據，仍應調查其他必要之證據，以察其是否與事
    實相符，刑事訴訟法第一百五十六條明文規定。被告迭於原審偵審中及本院前後
    審則否認有販賣ＦＭ２行為，供稱：扣案之ＦＭ２藥丸，係買來供其妻服用，因
    伊妻有經醫師診斷罹有精神疾病，可以服用上開藥丸云云，核與警訊自白不符，
    無法由卷內資料查得被告所販賣ＦＭ２之鄰居為何人、及販賣日期、金額、數量
    等販賣行為，以察被告自白「販賣附近鄰居」為事實，且偵查中檢察官詢問被告
    ：「在警局為何承認有販賣ＦＭ２？」答：「刑警騙我承認，送地檢署比較好送
    。」（見偵查卷第六頁），此外亦查無其他積極證據，足以遽認被告此之自白與
    事實相符，是被告上開警局自白，自難採為被告有販賣ＦＭ２予鄰居之犯罪證據
    。檢察官並未採被告此之自白，作為被告犯罪證據，認被告有販賣ＦＭ２予其附
    近鄰居犯行，起訴書並未記載被告此事實，僅記載被告販賣予丁○○事實。是被
    告警訊時自白販賣ＦＭ２予鄰居之犯罪，仍屬不能證明。
(四)被告於警訊供稱：伊係於八十九年五月五日上午十一時許以每顆八元、總計四千
　　元之代價，向不詳姓名之成年男子買進ＦＭ２五百顆，供伊妻吳麗敏服用等語（
　　見警卷第一頁反面、第二頁）。被告之妻吳麗敏確於八十五年五月間，因患右側
　　乳癌，在財團法人基督復臨安息日會台安醫院（下稱台安醫院）接受切除手術，
　　於八十五年十一月十一日因藥物過量至財團法人奇美醫院（下稱奇美醫院）急診
　　，於八十六年十二月二十六日至國立成功大學醫學院附設醫院（下稱成大醫院）
　　乳房特別門診就診，自八十八年六月九日起在該院血液腫瘤科追蹤，迄八十九年
　　五月二十六日（案發後），至成大醫院主訴失眠，並於同年月三十一日，至奇美
　　醫院精神科門診求診，經醫師診斷罹有精神官能性憂鬱症、慢性憂鬱性人格違常
　　等情，為吳麗敏證述在卷，並有被告所提診斷證明書二份及台安醫院九十年六月
　　十二日（九十）醫發字第二五八號函敘明在卷（見一審卷第七十九頁）。而據奇
　　美醫院九十年八月二日（九十）奇醫字第三九一四號函：「病患吳麗敏於八十九
　　年五月三十一日到本院精神科門診初診，當時病人有向看診醫師說明多年來一直
　　服用 Flunitrazepam（即俗稱ＦＭ２）３mg至４mg，以幫助睡眠的情形。」（見
    一審卷第八十六、八十七頁），即被告之妻吳麗敏於案發前多年就有服用Flunit
    -razepam（ＦＭ２）藥物；且依奇美醫院八十九年十二月十八日（八九）奇分字
    第六五二八號函：「本院病患吳麗敏於八十九年五月三十一日始至精神科門診求
    診，診斷為(1)精神官能性憂鬱症(2)慢性憂鬱性人格違常。吳員長期患有睡眠障礙
    及情緒困擾，精神科處方用藥開立Rohypnol（學名為Flunitrazepam），每日３
    mg至４mg。」（見一審卷第三十八頁），成大醫院九十年六月十二日（九○）成
    附醫內字第四九○一號函：「病人吳麗敏自八十九年五月二十六日主訴失眠，開
    有安眠藥Rohypnol１mg，每晚服用，自九十年二月十六日改成Rohypnol２mg，每
    晚服用，九十年五月二十三日最後一次門診。」（見一審卷第八十一、八十二頁
    ），被告於原審提出奇美醫院八十九年九月六日開給吳麗敏之門診管制用藥處方
    箋內載「 Flunitrazepam」、成大醫院八十九年十月十七日開給吳麗敏藥包之上
    載「藥品： Flunitrazepam」（見一審卷第二十、二十一頁），奇美醫院及成大
    醫院於八十九年五月二十六日開始，即開立 Flunitrazepam（ＦＭ２）藥物予吳
    麗敏服用；並經奇美醫院九十二年十一月二十二日九三美分字第０一九三號函示
    ：「乳癌患者容易伴隨失眠、憂鬱等病症，ＦＭ２藥丸可舒解失眠症狀，對憂鬱
    症狀亦有間接之治療效果。」（見本院更一卷第九十頁），證明 Flunitrazepam
    （ＦＭ２）藥物可治療吳麗敏乳癌患者所伴隨失眠、憂鬱等病症；是吳麗敏於案
    發前即因罹患乳癌有失眠、憂鬱等症狀，服用ＦＭ２藥物，於案發後，亦經奇美
    、成大醫院診斷罹有精神疾病並開立ＦＭ２藥物服用。被告辯稱：其妻因失眠而
    經醫師診斷得以服用ＦＭ２藥丸云云，自可採信。是被告於警訊所供：伊係於八
    十九年五月五日上午十一時許，買入第三級毒品ＦＭ２云云，尚難認有販賣犯意
    ，亦無證據足以證明被告係意圖販賣而持有。被告嗣於原審改稱購於八十八年三
    月間購入（見一審卷第十頁），惟該時ＦＭ２尚非毒品危害防制條例規定第三級
    十七項毒品（八十八年四月十五日始列入第三級毒品），更無毒品危害防制條例
    之適用。至被告於案發被查扣有一百五十顆為第三級毒品ＦＭ２，僅係被告持有
    ，關於持有、施用第三級毒品，毒品危害防制條例並無處罰規定，是被告於案發
    被查扣有一百五十顆為第三級毒品ＦＭ２，仍無法成立犯罪。毋論被告爭執該Ｆ
    Ｍ２藥丸係在後面廚房搜到（見本院更一卷第五十頁），承辦員警甲○○證稱：
    係在藥局櫃搜到（見本院更一卷第一四三頁）（警訊筆錄所載「被告供稱：在
    藥局櫃裡查獲ＦＭ２藥丸」，經本院當庭播放警訊錄音帶，被告無此段供述，
    見本院更一卷第一四七頁），被告仍難成立犯罪。
(五)況被告辯稱：其所營上開藥局，與中央健康保險局（下稱健保局）訂有特約醫事
    服務機構合約，並領有管制藥品登記證，依法得購買、販售管制藥品云云，提出
    合約書、登記證各一份附卷為憑（見一審卷第五十九至六十七頁）。依上開合約
    書之內容，僅記載被告如何對健保局特約醫院診所所交付之處方籤調劑等事項，
    並未許可被告得以自行販售毒品。且登記證之請領日期為案發後之九十年三月二
    十九日，尚不能憑此認被告於請領上開登記證前一年餘（即八十八年十二月間）
    ，即經許可購入管制藥品。但被告經營之藥局自可購入如第三級毒品ＦＭ２之管
    制藥品，並自九十年三月二十九日起即可販賣有處方箋之第三級毒品ＦＭ２。
(六)綜上所述，被告尚無公訴人指訴之毒品危害防制條例第四條第三項販賣第三級毒
    品罪嫌，自不能證明被告犯罪。
五、原審未予詳為調查，認公訴人指訴被告販賣予丁○○部分，不能證明犯罪，而對
    公訴人未起訴部分，竟認被告販售予不特定人，予被告論罪科刑，洵有違誤。被
    告上訴否認犯罪，指摘及此，自屬無法維持，應由本院撤銷之。爰改諭知被告無
    罪之判決。
四、據上論斷，應依刑事訴訟法第三百六十九條第一項前段、第三百六十四條、第三
    百零一條第一項，判決如主文。
本案經檢察官姜麗儒到庭執行職務。
中　　華　　民　　國　　九　十  四　　年     三     月    二  十  三    日
                        臺灣高等法院臺南分院刑事第一庭
                            審判長法官　黃　　崑    宗
                                  法官　田　　平　　安
                                  法官　蔡　　長　　林
右正本證明與原本無異。
檢察官如不服本判決，應於收受送達後十日內向本院提出上訴書，其未敘述上訴理由
者，並得於提起上訴後十日內向本院補提理由書。
　　　　　　　　　　　　　　　　書記官  李　　培　　薇
中　　華　　民　　國　　九　十四　　　年　　　三　　月　　二　十　四　　日
